【裁判字號】    91,上,206
【裁判日期】    920528
【裁判案由】    確認股東會決議無效等
【裁判全文】
臺灣高等法院高雄分院民事判決  九十一年度上字第二○六號
      上訴人即附帶
      被 上 訴 人   昕達電子股份有限公司
      兼法定代理人  丁○○
      訟 代 理 人   戊○○.
      上訴人即附帶
      被 上 訴 人   丙○○      住台北市○○街○段一六二號一樓
                    己○○    .
                    甲○○      住台北市○○區○○街一六巷六號六樓
      右三人共同訴
      訟 代 理 人   黃金龍律師
      複 代 理 人   石繼志律師
      被上訴人即附
      帶 上 訴 人   乙○○      住台北縣新店市○○路○段三七三號
右當事人間請求確認股東會決議無效等事件，上訴人對於中華民國九十一年七月二十
三日臺灣高雄地方法院九十一年度訴字第一五七八號第一審判決提起上訴，本院判決
如左：
    主      文
原判決廢棄。
確認上訴人昕達電子股份有限公司於民國九十一年四月十五日所召開之臨時股東會決
議無效。
確認上訴人丁○○、丙○○、己○○及甲○○與上訴人昕達電子股份有限公司間之委
任關係不存在。
上訴駁回。
第一、二審訴訟費用由上訴人負擔。
    事實及理由
一、按被上訴人於言詞辯論終結前，得為附帶上訴。附帶上訴，雖在被上訴人之上訴
    期間已滿，或曾捨棄上訴權或撤回上訴後，亦得為之。民事訴訟法第四百六十條
    第一、二項分別定有明文。查，本件被上訴人雖於上訴期滿後即九十一年十二月
    三十日始具狀附帶上訴，但其附帶上訴仍在九十二年五月十四日本案言詞辯論終
    結前，依前揭規定，應予准許。茲上訴人丙○○、己○○、甲○○主張本件上訴
    人係對原審備位之訴之判決提起上訴，應無擴張上訴聲明之可能，上訴人既無擴
    張上訴聲明之可能，被上訴人即不能提起附帶上訴云云，不足採信。
二、本件被上訴人起訴主張：被上訴人係上訴人昕達電子股份有限公司（以下簡稱昕
    達公司）之股東兼監察人，上訴人昕達公司原有董事三人即上訴人丁○○、丙○
    ○及訴外人柯文中，其中丁○○兼任董事長，其於九十年十二月二十一日辭去董
    事長及董事職務，另一董事柯文中亦於同年月三十一日辭去董事職務，依公司法
    第一百九十二條規定，上訴人昕達公司已無董事會組織存在，自不可能有董事會
    決議，更不可能以董事會名義召集股東會，然上訴人丁○○擅自冒用上訴人昕達
    公司董事會名義發函全體股東，於九十一年四月十五日召開臨時股東會（以下簡
    稱系爭臨時股東會），改選董監事，決議選上訴人丙○○、丁○○、己○○擔任
    上訴人昕達公司之董事，及上訴人甲○○擔任上訴人昕達公司之監察人，系爭臨
    時股東會係由無召集權人所為，其所選出之董事及監察人之決議，自屬無效，爰
    提起本訴，先位聲明請求確認上訴人昕達公司之系爭臨時股東會決議無效，及上
    訴人丁○○、丙○○、己○○及甲○○與上訴人昕達公司間之委任關係不存在，
    如先位聲明敗訴，則因上開董事會之召集程序違反法令，則由其召開之系爭臨時
    股東會之召集程序亦屬違反法令，依公司法第一百八十九條之規定，自亦得撤銷
    該股東會決議，故備位聲明請求撤銷上訴人昕達公司之系爭臨時股東會決議，及
    確認上訴人丁○○、丙○○、己○○及甲○○與上訴人昕達公司間之委任關係不
    存在等語。
三、上訴人則以：上訴人丁○○僅係辭去上訴人昕達公司之董事長一職，並未辭去董
    事職務，當時上訴人丁○○並受到其他董、監事之慰留。嗣上訴人丙○○召集緊
    急臨時董事會決議督促上訴人丁○○執行董事長職務，上訴人丁○○始依法以董
    事會名義召開系爭臨時股東會，改選董監事，故不生無董事會決議或無召集權人
    召集系爭臨時股東會之問題，系爭臨時股東會決議自應有效。又被上訴人並未出
    席系爭臨時股東會及於當場表示異議，自不得依公司法第一百八十九條之規定訴
    請法院撤銷系爭臨時股東會決議，被上訴人先、備位之請求均為無理由等語置辯
    。
四、原審認被上訴人先位之訴為無理由，備位之訴為有理由，故判決上訴人昕達公司
    之系爭臨時股東會決議應予撤銷，及確認上訴人丁○○、丙○○、己○○及甲○
    ○與上訴人昕達公司間之委任關係不存在。上訴人就其敗訴部分不服，提起上訴
    ，被上訴人就其敗訴部分亦不服，提起附帶上訴。上訴人聲明：求為判決：（一
    ）原判決關於上訴人敗訴部分廢棄。（二）廢棄部分，被上訴人在第一審之訴駁
    回。（三）被上訴人之附帶上訴駁回。（四）第一、二審訴訟費用及附帶上訴費
    用均由被上訴人負擔。被上訴人則聲明：求為判決：（一）上訴人之上訴駁回。
    （二）原判決關於被上訴人敗訴部分廢棄。（三）確認上訴人昕達公司之系爭臨
    時股東會決議無效。（四）確認上訴人丁○○、丙○○、己○○及甲○○與上訴
    人昕達公司間之委任關係不存在。（五）第二審訴訟費用及附帶上訴費用由上訴
    人負擔。
五、兩造不爭執事項：（一）上訴人昕達公司於系爭臨時股東會改選董監事之前，被
    上訴人為該公司之監察人，其董事只有三位即上訴人丁○○、丙○○及訴外人柯
    文中，並由上訴人丁○○擔任董事長。上訴人丁○○於九十年十二月二十一日辭
    去董事長一職，被上訴人乙○○確有收到上訴人丁○○之辭職書，其他董事亦知
    悉上訴人丁○○辭去董事長一職，上訴人丁○○於辭掉董事長時，並沒有指定其
    他董事代理董事長一職，上訴人昕達公司亦未再選任董事長。（二）訴外人柯文
    中於九十年十二月三十一日辭去上訴人昕達公司董事職務之存證信函，上訴人昕
    達公司及其董監事皆有收到。（三）上訴人昕達公司於九十一年三月二十三日由
    上訴人丁○○以董事長身份召開董事會，並決議定於九十一年四月十五日召開系
    爭臨時股東會，改選董事及監察人。（四）系爭臨時股東會有出席股東及委託代
    理人出席之股份總數為八百十一萬四千五百五十二股，佔上訴人昕達公司已發行
    股份總數一千五百六十二萬八千股之百分之五十二。（五）上訴人昕達公司原來
    董監事任期係至九十一年七月十一日屆滿。（六）系爭臨時股東會所選任之董事
    丙○○、丁○○、己○○及監事甲○○，暨上訴人丁○○當選董事長部分均已向
    主管機關辦理登記。
六、兩造爭執事項：（一）上訴人丁○○於九十年十二月二十一日所辭職務除上訴人
    昕達公司董事長一職外，是否包括董事職務在內？辭職當時是否為上訴人丙○○
    、訴外人柯文中及被上訴人所慰留？（二）上訴人丁○○召開董事會，並決議以
    董事會名義召開系爭臨時股東會，其是否有權召集？（三）被上訴人收受系爭臨
    時股東會開會通知後，未出席系爭臨時股東會及未於開會當場表示異議，嗣得否
    提起撤銷系爭臨時股東會決議之預備之訴？其提起本件撤銷系爭臨時股東會決議
    之預備之訴，是否違反誠信原則及屬權利濫用？茲分述如下：
（一）按無召集權人召集之股東會所為之決議所以為當然無效，係因股東會應由有召
      集權人召集，其由無召集權人召集之股東會，既非合法成立之股份有限公司之
      意思機關，自不能為有效之決議，此有最高法院二十八年度上字第一九一一號
      判例及七十年度台上字第二二三五號判決可資參照。
（二）被上訴人主張上訴人丁○○於九十年十二月二十一日一併辭去上訴人昕達公司
      之董事一職云云，為上訴人所否認。經查，依上訴人丁○○於九十年十二月二
      十一日致上訴人昕達公司董事會之辭職書記載：「茲本人（即上訴人丁○○）
      現任昕達電子股份有限公司『董事長』之職務，惟因個人意願因素無法再勝任
      ，自認必要辭職離開昕達電子股份有限公司．．．」，有該辭職書影本乙份在
      卷可稽（見原審卷第十九頁），依此辭職書內容觀之，上訴人丁○○均未提及
      要一併辭去董事一職，故其所辭去者應僅係董事長一職而已，並不包括董事在
      內，此外，被上訴人未能舉證證明上訴人丁○○於九十年十二月二十一日有一
      併辭去董事一職，故其所為之上開主張，不足採信。又上訴人丁○○之上開辭
      職書已送達上訴人昕達公司之各董、監事乙節，為兩造所不爭執，則上開辭職
      書於到達上訴人昕達公司之各董、監事時已生效力，上訴人主張上訴人丁○○
      辭去董事長一職時，經上訴人丙○○、訴外人柯文中及被上訴人所慰留，此為
      被上訴人所否認，惟縱令屬實，因上訴人丁○○從未撤銷上開已生效力之辭職
      意思表示，故該已生效之辭職書不因其餘董、監事之慰留而使之變成無效，故
      上訴人丁○○已因辭職，不再是上訴人昕達公司之董事長，亦堪予認定。
（三）上訴人昕達公司之董事原為三人即上訴人丁○○兼任董事長，上訴人丙○○及
      訴外人柯文中，其中董事柯文中於『九十年十二月三十一日』以存證信函請辭
      上訴人昕達公司之董事職務，該存證信函並於九十一年一月四日寄發予上訴人
      昕達公司之董事會、上訴人丙○○及被上訴人（見原審卷第二十頁），則上訴
      人昕達公司之董事會於訴外人柯文中辭去董事職務後，僅餘二名董事，董事數
      額已明顯少於法定之最低人數三名，缺額並達三分之一，依公司法第二百零一
      條第一項之規定，上訴人昕達公司之董事會自應於三十日內召開臨時股東會補
      選缺額之董事。又依公司法第一百七十一條規定股東會原則上應由董事會召集
      之，而董事會由董事長召集之，公司法第二百零三條第一項亦定有明文，準此
      規定，上訴人昕達公司欲召開臨時股東會，應先由董事長召集董事會，俾決議
      召集臨時股東會，然因上訴人丁○○已辭去董事長，且未指定其他董事代理董
      事長一職，此為兩造所不爭執（見本院卷第一一九頁），故上訴人昕達公司欲
      召集董事會應先解決董事長一職懸缺之問題，惟上訴人昕達公司未能先解決此
      問題，仍由已非上訴人昕達公司董事長之丁○○以董事長身份於九十一年三月
      二十三日召開董事會，該董事會並決議於九十一年四月十五日召開系爭臨時股
      東會，上開董事會既係由無召集權人之上訴人丁○○所召集，其召集即不合法
      ，從而依上開召集不合法之董事會所為於九十一年四月十五日召集系爭臨時股
      東會之決議即屬無效，本於無效決議所召集之系爭臨時股東會亦係屬無召集權
      人所為之召集，依前揭說明，系爭臨時股東會既係由無召集權人召集，則其既
      非合法成立之股份有限公司之意思機關，其於九十一年四月十五日所為之決議
      當然無效，故系爭臨時股東會決議由上訴人丁○○、丙○○、己○○擔任上訴
      人昕達公司之董事及甲○○擔任上訴人昕達公司之監察人亦屬無效，故被上訴
      人先位之訴確認：上訴人昕達公司之臨時股東會決議無效，及上訴人丁○○、
      丙○○、己○○、甲○○與上訴人昕達公司間之委任關係不存在，為有理由。
七、綜上所述，被上訴人先位聲明訴請確認上訴人昕達公司之系爭臨時股東會決議無
    效，及確認上訴人丁○○、丙○○、己○○及甲○○與上訴人昕達公司間之委任
    關係不存在，為有理由，其先位之訴既有理由，則備位之訴即無庸審究，原審就
    此先位聲明為被上訴人敗訴之判決，就備位聲明為被上訴人勝訴之判決即有未洽
    。被上訴人附帶上訴意旨指摘原審就先位聲明判決不當，求予廢棄改判，為有理
    由，爰由本院將原判決廢棄改判如主文第二項所示。上訴人之上訴意旨請求改判
    駁回被上訴人之訴，為無理由，應予駁回。
八、本件事證已臻明確，兩造其餘攻擊防禦方法，於本件判決結果均不生影響，故不
    再一一論述，附此明。
九、據上論結，本件上訴人之上訴為無理由、被上訴人之附帶上訴為有理由，依民事
    訴訟法第四百四十九條第一項、第七十八條、第八十五條第一項前段判決如主文
    。
中      華      民      國    九十二    年      五      月    二十八    日
                                      臺灣高等法院高雄分院民事第三庭
~B1審判長法官  張國彬
~B2      法官  徐文祥
~B3      法官  鄭月霞
右為正本係照原本作成。
如對本判決上訴，須於判決送達後二十日內向本院提出上訴狀，其未表明上訴理由者
，應於上訴後二十日內向本院提出上訴理由書（均須按他造當事人之人數附繕本）。
上訴時應提出委任律師或具有律師資格之人之委任狀，並依附註條文規定辦理。
~B法院書記官  魏文常
中      華      民      國    九十二    年      五      月    二十八    日
附註：民事訴訟法第四百六十六條之一：對於第二審判決上訴，上訴人應委任律師為
訴訟代理人，但上訴人或其法定代理人具有律師資格者，不在此限。
上訴人之配偶、三親等內之血親、二親等內之姻親，或上訴人為法人、中央或地方機
關時，其所屬專任人員具有律師資格並經法院認適當者，亦得為第三審訴訟代理人。
第一項但書及第二項情形，應於提起上訴或委任時釋明之。


司法院資訊處製作；財團法人民間司法改革基金會備份。
